【裁判字號】    97,訴,185
【裁判日期】    970725
【裁判案由】    履行契約
【裁判全文】
臺灣新竹地方法院民事判決               97年度訴字第185號
原      告  癸○○
                      弄7號
訴訟代理人  己○○
            庚○○
被      告  甲○○
被      告  辛○○
                      弄9號
被      告  壬○○
                      弄10號.
被      告  丁○○
                      弄8號
被      告  丙○○
                      弄3號
上五人共同
訴訟代理人  林進塗律師
被      告  戊○○
                      弄1號
法定代理人  乙○○
                      弄1號
上當事人間履行契約事件，本院於民國97年7月2日言詞辯論終結
，判決如下：
    主  文
一、被告甲○○、辛○○、壬○○、丁○○、丙○○、戊○○應
    給付原告各新台幣壹拾萬元，及各自民國九十七年四月二十
    九日起至清償日止，按年息百分之五計算之利息。
二、原告其餘之訴駁回。
三、訴訟費用由被告甲○○、辛○○、壬○○、丁○○、丙○○
    、戊○○各負擔十分之一，餘由原告負擔。
四、本判決第一項，於原告對被告甲○○、辛○○、壬○○、丁○○、丙○○、戊○○分別提供新台幣參萬肆仟元後，各得
    為假執行。但被告甲○○、辛○○、壬○○、丁○○、丙○○如分別以新台幣壹拾萬元為原告預供擔保，分別得免為假
    執行。
五、原告其餘假執行之聲請駁回。
    事實及理由
一、原告主張：
（一）緣已故之訴外人陳坤桐為原告之夫，而訴外人陳坤桐於民
      國92年11月13日過世後，留有相當之遺產，訴外人陳坤桐
      之繼承人為杜絕爭議，順利分配遺產，曾於94年11月10日
      訂立一紙協議書。該協議書第4條約定：「待遺產變賣處
      理後，所有人同意給予癸○○新台幣壹佰萬圓整」，明示
      全體繼承人對原告負全部給付責任，故依民法第272條之
      規定可知，全體繼承人所負之債務為連帶債務。
（二）被告等均為陳坤桐之繼承人，已於94年12月14日將陳坤桐
      之遺產依前開協議處理，更於96年3月18日將本為遺產中
      之新竹市○○段119之10地號土地出售予訴外人林志煌，
      然遲未依協議書之約定給付原告新台幣（下同）一百萬元
      。按「連帶債務之債權人，得對於債務人中之一人或數人
      或其全體，同時或先後請求全部或一部之給付。」，民法
      第273條第1項訂有明文。被告等既已簽定前開協議書，自
      應依約誠信履行。為此，爰依系爭協議書第4條及民法第
      273條第1項之規定提起本訴，請求被告等連帶給付原告一
      百萬元，並聲明如下：
    (一)被告等應連帶給付原告一百萬元，及自被告等最後收受起
      訴狀繕本之翌日（即97年4月29日）起至清償日止，按年
      息百分之五計算之利息。
    (二)訴訟費用由被告負擔。
    (三)原告願供擔保請准宣告假執行。
（三）對被告抗辯所為之陳述：
    (一)系爭協議書第4條是指任何一筆遺產變賣處理，即應給付
      原告一百萬元，並未設有必須先用於清償遺債之條件，否
      則陳坤桐遺留之遺產那麼多，全部變賣要等何時。
    (二)出售新竹市○○段119之10地號土地所得之二百八十萬元
      雖存入被告辛○○與原告之女庚○○（即原告訴訟代理人
      ）之共同帳戶內，但該二百八十萬元遭渣打銀行逕行清償
      陳坤桐留下之債務時，並未通知原告之女庚○○。且原告
      子女之所以同意出售上開土地，用意是將所得價款其中一
      百萬元給付原告，剩餘才償還渣打銀行。
    (三)被告甲○○等人雖辯稱92年11月起付支付渣打銀行利息、
      其等代償陳坤桐債務等，總額二百多萬元。但依系爭協議
      書第1條所示，陳坤桐遺留之新竹市○○段119地號土地及
      其上新竹市○○路99巷158號廠房出租所得之租金，係用
      以清償陳坤桐留下之五百七十萬元債務。而數年來該租金
      皆由被告甲○○母子收取，卻未完全存入被告辛○○與原
      告之女庚○○開設之共同帳戶內，但依原告計算結果，收
      得之租金足以清償五百七十萬元遺債。被告甲○○等人所
      辯，委不可取。
    (四)陳坤桐過世後，遺留之鑽表、金子、機車均遭被告甲○○
      等人取走，且前述新竹市○○段119地號土地與其上新竹
      市○○路99巷158號廠房，亦係被告甲○○擅自出租。遇
      有遺產事務要處理時，被告甲○○等母子故意不接原告子
      女之電話，或切掉電話，故非原告之子女對遺債事務袖手
      旁觀。
二、被告甲○○、辛○○、壬○○、丁○○、丙○○共同辯以：
（一）被告甲○○為訴外人陳坤桐之妻，被告辛○○、壬○○、
      丁○○、丙○○為被告甲○○與陳坤桐所生之婚生子女。
      原告癸○○則係陳坤桐婚外情之第三人，與陳坤桐生育四
      名子女即訴外人陳世國、陳美淑及原告訴訟代理人庚○○
      、己○○。且陳坤桐另有婚外情之第四人乙○○，其與乙○○生下被告戊○○。訴外人陳坤桐於92年11月13日過世
      後，被告甲○○以及所有陳坤桐之子女共10人為繼承人，
      確訂有系爭協議書，但系爭協議書第1條業已載明；「目
      前積欠新竹國際商業銀行（嗣改為渣打國際商業銀行，下
      稱渣打銀行）之債務570萬元」，是以，自應先將陳坤桐
      遺留之債務清償完畢後，始能給付原告一百萬元。
（二）陳坤桐之全體繼承人雖出售新竹市○○段119之10地號土
      地，得款二百八十萬元，但已轉入系爭協議書所載被告辛○○與原告之女庚○○之共同帳戶內。但因原告之女庚○○不配合提領款項，被告等無奈，乃由被告辛○○與渣打
      銀行協商後，由渣打銀行直接以該共同帳戶內之款項用以
      清償遺債，遺債數額尚有一百八十二萬八千五百三十八元
      。嗣因渣打銀行限期在96年7月24日一次清償，原告及其
      子女袖手旁觀，無人願意伸出援手。被告壬○○不得已將
      共有之新竹市○○路99巷68弄10號建物與坐落之基地，向
      臺灣土地銀行東新竹分行抵押借款一百六十五萬元，再加
      上被告丁○○拿出十一萬元、被告辛○○與原告之女庚○○共同帳戶內之七萬元，共一百八十二萬八千五百三十八
      元，方能在96年11月16日一次清償對渣打銀行之欠債。之
      後因每月繳息頗為心疼，被告甲○○商得胞妹林月霞之同
      意，向其以較低之利率借款一百五十五萬元，連同被告丁○○、甲○○提出之款項，再清償掉對臺灣土地銀行之欠
      債。從92年11月20日起至94年5月20日止，陳坤桐遺留之
      五百七十萬元債務所生利息達四十四萬一千九百九十四元
      ，出售土地支出仲介費等十四萬二千零一十八元，再加上
      被告甲○○、丁○○、壬○○代償之金額，合計二百三十
      四萬二千五百五十元。此一金額自應由陳坤桐之繼承人依
      比例償還被告甲○○等人，或由陳坤桐其他遺產中先予扣
      還，始合情理，於此之前，原告顯無理由請求給付。
（三）縱使被告等負有給付義務，但陳坤桐之繼承人共有10人，
      每人各負擔十分之一，除被告6人之外，尚有原告之子女
      己○○、庚○○、陳美淑、陳世國為繼承人，本件原告請
      求被告等給付一百萬元全部，實無理由。
（四）共同答辯聲明如下：
    (一)原告之訴駁回。
    (二)訴訟費用由原告負擔。
    (三)如受不利判決，願供擔保聲請宣告免為假執行。
三、被告戊○○未於最後言詞辯論期日到場，然先前到庭以言詞
    表示：
    系爭協議書上怎麼寫，就怎麼做。
四、程序部分：
    本件被告戊○○經合法通知，未於言詞辯論期日到場，核無
    民事訴訟法第386條所列各款情形，爰依原告之聲請，由其
    一造辯論而為判決。
五、本院之判斷：
（一）查被告甲○○為陳坤桐之合法配偶，被告辛○○、壬○○
      、丁○○、丙○○為被告甲○○與陳坤桐所生之婚生子女
      ；原告癸○○則與陳坤桐生育四名子女即訴外人陳世國、
      庚○○、陳美淑、己○○；陳坤桐另與訴外人乙○○育有
      被告戊○○；92年11月13日陳坤桐過世後，被告6人及訴
      外人陳世國、庚○○、陳美淑、己○○等4人為其繼承人
      ，94年11月10日陳坤桐之10位繼承人共同簽立系爭協議書
      ，系爭協議書第4條記載：「待遺產變賣處理後，所有人
      同意給予癸○○新台幣壹佰萬圓整」；以上為兩造所不爭
      執，並有原告所提之陳坤桐除戶戶籍謄本影本、財政部北
      區國稅局遺產稅繳清證明書影本、不計入遺產總額證明書
      影本、系爭協議書、遺產分割協議書影本等為證，堪信屬
      實。次查，坐落新竹市○○段119之10地號土地屬於陳坤
      桐遺留之遺產之一，經全體繼承人之同意，於96年3月18
      日出售予訴外人林志煌，所得之買賣價款二百八十萬元已
      存入被告辛○○與原告之女庚○○設於渣打銀行光復簡易
      型分行之聯名帳戶內（帳號：00000000000號），此有卷
      附買賣契約書、渣打銀行光復簡易型分行97年5月26日函
      暨所附之前開聯名帳戶歷史明細查詢單可資佐證，復為兩
      造所不爭執，亦堪認為真正。第查，陳坤桐過世時尚積欠
      渣打銀行五百七十萬元債務，經協商後，渣打銀行同意展
      期2年，惟96年7月24日應全部清償，而96年9月4日被告辛○○與原告之女庚○○設於渣打銀行光復簡易型分行之聯
      名帳戶，其內存款二百九十二萬八千四六七十六元於同日
      轉入陳坤桐借貸帳戶內，其中二百九十二萬六千四百六十
      二元清償借款本金，二千零一十元支付借款利息，陳坤桐
      向渣打銀行應償還之遺債僅剩一百八十二萬八千五百三十
      八元，此有系爭協議書、渣打銀行催告還款之存證信函、
      渣打銀行光復簡易型分行97年5月26日函暨所附之歷年還
      款明細表、前開聯名帳戶歷史明細查詢單在卷可考，亦為
      兩造所不爭執，洵堪信實。再查，96年9月5日以後陳坤桐
      向渣打銀行應償還之遺債一百八十二萬八千五百三十八元
      ，最終於96年10月5日全部清償完畢，有上開歷年還款明
      細表附卷足稽，且這一百八十二萬八千五百三十八元，原
      告亦不爭執此款項並非原告之子女所支出。
（二）綜合兩造所言以及前述不爭執之事實，本件爭點厥為：(1)
      系爭協議書第4條約定所有繼承人應給付原告一百萬元之
      條件是否已經成就？(2)有無另附帶以清償遺債完畢為條件
      ？(3)若協議書第4條給付原告一百萬元之條件已經成就，
      原告請求被告6人連帶給付，有無理由？爰逐一說明如下
      。
（三）查系爭協議書第4條記載：「待遺產變賣處理後，所有人
      同意給予癸○○新台幣壹佰萬圓整」，依據文義解釋，陳
      坤桐所有繼承人應給付原告一百萬元之條件係「待遺產變
      賣處理後」。揆之卷附遺產分割協議書，陳坤桐遺留之遺
      產甚多，土地10筆，建物3筆，另有汽車、機車各一輛。
      除新竹市○○段112之27地號土地歸被告辛○○單獨取得
      ，新竹市○○段112之28地號土地歸訴外人陳世國單獨取
      得，新竹市○○段119之18、119之19地號土地以及新竹市
      ○○路99巷122弄1號房屋歸被告戊○○單獨取得之外，其
      餘土地、建物、汽車、機車均由10位繼承人共同繼承。是
      以，系爭協議書第4條所稱之「待遺產變賣處理後」之「
      遺產」，當係指10位繼承人共同繼承之遺產，又因協議書
      第4條並非載明「待全部之遺產變賣處理後」，自不可遽
      認第4條約定之給付條件係「待全部之遺產變賣處理後」
      。況且，依財政部北區國稅局遺產稅繳清證明書所示，陳
      坤桐遺產總價額高達四千多萬元，扣除被告辛○○、戊○○、訴外人陳世國各自單獨繼承之土地後，遺產總價額仍
      有三千餘萬元，此金額與一百萬元相較，顯然甚為懸殊，
      益徵協議書第4條約定之給付條件，係指陳坤桐所留遺產
      其中之一變賣處理後，條件即為成就。承前所述，新竹市
      ○○段119之10地號土地屬於陳坤桐遺產之一，由全體繼
      承人繼承，而全體繼承人同意於96年3月18日出售予訴外
      人林志煌，並已取得買賣價款二百八十萬元。從而，原告
      主張協議書第4條約定所有繼承人應給付原告一百萬元之
      條件已經成就，堪認屬實。
（四）被告甲○○、辛○○、壬○○、丁○○、丙○○雖辯稱陳
      坤桐遺有債務五百七十萬元，歷年來滋生數十萬元利息債
      務，且最終償還之一百七十餘萬元乃被告甲○○、丁○○
      、壬○○代為清償，合計二百三十四萬二千五百五十元，
      此一金額在陳坤桐其他繼承人未按比例償還予被告甲○○
      等人之前，或從陳坤桐其他遺產中先予扣還之前，縱使10
      位繼承人共同繼承之遺產其中之一經變賣處理，原告仍不
      得依協議書第4條請求給付一百萬元。然查，系爭協議書
      第4條並未設有必須先清償遺債後，原告始能請求一百萬
      元之約定，觀諸協議書其他條文，亦無此約定。次查，系
      爭協議書第1條就陳坤桐對渣打銀行積欠之債務如何清償
      ，業已載明：「目前積欠新竹國際商業銀行之債務共伍佰
      柒拾萬元整，經協商辦理展期2年，以每月不動產租金清
      償，期滿未清償之債務將由全體繼承人以現金平均分擔清
      償不得有異議。」。準此，縱使展期2年之還款期限屆至
      ，但遺債未清償完畢，陳坤桐之10位繼承人均同意各提出
      現金平均分擔該項債務，而此項債務之負擔，與原告能否
      依協議書第4條請求一百萬元，實屬二事，並不相干，否
      則何以協議書未記載遺產變賣處理所得須先用於清償遺債
      ？是被告甲○○等人此部分之辯解，尚不足採。至於陳坤
      桐之遺債中是否有部分係被告甲○○、丁○○、壬○○代
      為清償？是否應由其他繼承人對被告甲○○等人償還？實
      與本件無關，允宜由主張之人另循其他途徑尋求解決。
（五）被告6人均為繼承人，則原告主張系爭協議書第4條約定所
      有繼承人應給付原告一百萬元之條件已經成就，其得對被
      告6人請求，確屬有理，然民法第272條對於連帶債務有所
      定義：「數人負同一債務，明示對於債權人各負全部給付
      之責任者，為連帶債務。無前項之明示時，連帶債務之成
      立，以法律有規定者為限。」。經查，系爭協議書並未約
      定所有繼承人彼此之間負連帶債務，而法律亦未訂定繼承
      人對第三人所為之贈與須負連帶責任，則原告主張被告6
      人應負連帶給付之責，此部分於法無據。其次，一百萬元
      係可分之債，系爭協議書第4條又約定全體繼承人共10人
      負同一債務，依民法第271條規定：「數人負同一債務或
      有同一債權，而其給付可分者，除法律另有規定或契約另
      有訂定外，應各平均分擔或分受之；其給付本不可分而變
      為可分者亦同。」。準此，系爭協議書既無其他約定，法
      律亦無其他規定，則一百萬元債務應由10位繼承人平均分
      擔，換言之，每1位繼承人應各自負擔十萬元給付義務，
      被告6人應各自給付原告十萬元。再按民法第229條第2項
      規定：「給付無確定期限者，債務人於債權人得請求給付
      時，經其催告而未為給付，自受催告時起，負遲延責任。
      其經債權人起訴而送達訴狀，或依督促程序送達支付命令
      ，或為其他相類之行為者，與催告有同一之效力。」，民
      法第233條1項本文規定：「遲延之債務，以支付金錢為標
      的者，債權人得請求依法定利率計算之遲延利息。」。是
      以，在被告甲○○、辛○○、壬○○、丁○○、丙○○、
      戊○○各給付原告十萬元以及均自最後一位被告收受起訴
      狀繕本之翌日（即97年4月29日）起至清償日止，按年息
      百分之五計算之利息之範圍內，原告之請求為有理由，應
      予准許，原告逾此部分之請求，則難謂有據，應予駁回。
（六）因本案事證已臻明確，兩造其餘主張陳述及所提之證據，
      均毋庸再予審酌，附此敘明。
六、假執行及免為假執行之宣告：
（一）原告對每位被告勝訴之金額雖均不逾五十萬元，但依民事
      訴訟法第389條第2項規定，原告勝訴金額須合併計算，合
      併計算結果，已逾五十萬元，尚不符合民事訴訟法第389
      條所定法院依職權宣告假執行之要件，首應敘明。
（二）原告及被告甲○○、辛○○、壬○○、丁○○、丙○○均
      陳明願供擔保，聲請宣告假執行或免為假執行，經核原告
      勝訴部分，合於法律規定，爰分別酌定相當之擔保金額宣
      告之；原告其餘假執行之聲請，因訴之駁回而失所依據，
      不予准許。
七、訴訟費用負擔之依據：民事訴訟法第79條、85條第1項但書
    。
中    華    民    國    97    年    7     月    25    日
                  民事第一庭    法  官  李珮瑜
以上正本係照原本作成。
如對本判決上訴，須於判決送達後20日內向本院提出上訴狀。
中    華    民    國    97    年    7     月    25    日
                                書記官  朱苑禎


司法院資訊處製作；財團法人民間司法改革基金會備份。
